臺北高等行政法院裁定
110年度監簡抗字第16號
抗  告  人  陳明興                              

訴訟代理人  劉家成  律師
相  對  人  法務部                                
代  表  人  蔡清祥（部長）

上列當事人間監獄行刑法事件，抗告人對於中華民國110年9月23
日臺灣桃園地方法院110年度監簡字第22號行政訴訟裁定，提起
抗告，本院裁定如下：
    主  文
原裁定廢棄，應由臺灣桃園地方法院行政訴訟庭更為裁判。
    理  由
一、按抗告法院認為抗告為有理由者，應廢棄或變更原裁定；非
    有必要，不得命原法院或審判長更為裁定，此觀行政訴訟法
    第272條準用民事訴訟法第492條規定甚明。上開規定，依行
    政訴訟法第236條之2第4項規定，於簡易訴訟程序準用之。
二、抗告人前於假釋中更犯罪經判處有期徒刑確定，相對人依刑
    法第78條第1項規定，於民國105年2月16日以法授矯教字第1
    0501014380號函撤銷抗告人之假釋（下稱前處分）。嗣相對
    人依司法院釋字第796號解釋文意旨重新審酌前處分後，於1
    10年1月14日以法矯字第10903030150號函通知抗告人前處分
    應予維持之理由（下稱系爭函）。抗告人不服系爭函，向相
    對人聲明異議後，提起行政訴訟，經臺灣桃園地方法院行政
    訴訟庭（下稱原審）以110年9月23日110年度監簡字第22號
    行政訴訟裁定（下稱原裁定）駁回抗告人之起訴。抗告人不
    服，於是提起本件抗告。
三、抗告意旨略謂：系爭函具有撤銷假釋處分之性質，應屬行政
    處分而非觀念通知，且系爭函就抗告人假釋期間再犯罪內容
    之說明，皆可明悉系爭函確有重新為實體之審查，並非再次
    通知前處分之內容，其性質應屬第二次裁決，而非重複處分
    。原裁定以抗告人之起訴不合法為由，駁回抗告人之訴，於
    法未合等語。
四、經核原裁定以抗告人對於系爭函之起訴，不備起訴要件為由
    ，駁回抗告人在原審之訴，固非無見。惟查：
  ㈠按所謂行政處分，依行政程序法第92條第1項及訴願法第3條
    第1項規定，係指中央或地方機關就公法上具體事件所為之
    決定或其他公權力措施而對外直接發生法律效果之單方行政
    行為，不論其用語、形式以及是否有後續行為或記載不得聲
    明不服之文字而有異（最高行政法院106年度裁字第43號裁
    定參照）。
　㈡次按，行政機關就個別事件對外所為公法上之單方行為，除
    依訴願法第3條第1項及行政程序法第92條第1項之規定，行
    政機關就公法上具體事件所為之決定或其他公權力措施而對
    外直接發生法律效果之單方行政行為，係屬典型之行政處分
    外，因有無法效性，尚有所謂「觀念通知」、「重複處分」
    與「第二次裁決」等型態。所謂「觀念通知」，係指行政機
    關就特定事實之認知為單純事實之敘述或理由說明，或對一
    定事項之觀念向特定人為通知表達而言，並非對當事人之請
    求有所准駁，並不具有發生法律效果之意思，當事人之權益
    不因此而生任何法律上之效果，故不屬具有法效性之行政處
    分，自不得對之提起行政爭訟。另「第二次裁決」是指原行
    政處分發生形式上之存續力後，行政機關依職權或經當事人
    異議，就原行政處分於未變更原有行政處分之事實及法律狀
    態，對於重複提出之請求為重新之實體審查，並予裁決，其
    結果雖與第一次裁決相同，惟因發生公法上效果，故仍為一
    項新的行政處分，而得為行政爭訟之客體。而所謂「重複處
    分」者，乃指行政機關作成處分後，於答覆申請人時，再重
    申先前所為之確定處分，而未重為實質決定，其性質應僅屬
    「觀念通知」，而非行政處分，不得為行政爭訟之客體（最
    高行政法院109年度上字第900號判決參照）。　
　㈢抗告人前於假釋中更犯罪經判處有期徒刑確定，相對人依刑
    法第78條第1項規定，於105年2月16日以前處分撤銷抗告人
    之假釋。嗣司法院於109年11月6日作成釋字第796號解釋：
    「刑法第78條第1項本文規定：『假釋中因故意更犯罪，受有
    期徒刑以上刑之宣告者，於判決確定後6月以內，撤銷其假
    釋。』不分受假釋人是否受緩刑或6月以下有期徒刑之宣告，
    以及有無基於特別預防考量，使其再入監執行殘刑之必要之
    具體情狀，僅因該更犯罪受有期徒刑以上刑之宣告，即一律
    撤銷其假釋，致受緩刑或6月以下有期徒刑宣告且無特別預
    防考量必要之個案受假釋人，均再入監執行殘刑，於此範圍
    內，其所採取之手段，就目的之達成言，尚非必要，牴觸憲
    法第23條比例原則，與憲法第8條保障人身自由之意旨有違
    ，應自本解釋公布之日起失其效力。上開規定修正前，相關
    機關就假釋中因故意更犯罪，受緩刑或6月以下有期徒刑宣
    告者，應依本解釋意旨，個案審酌是否撤銷其假釋。」相對
    人乃依上開解釋文意旨，責由臺灣臺北地方檢察署觀護人及
    檢察官就抗告人之撤銷假釋即前處分，先於109年12月2日及
    109年12月3日填載基於特別預防考量之具體情狀資料表及撤
    銷假釋建議表後，提請相對人於109年12月11日召開之「因
    應司法釋字第796號解釋重新審查撤銷假釋第9次會議」重新
    審查，並作成維持前處分之決議，相對人並據以於110年1月
    14日作成內容為：「主旨：受刑人陳明興經本部依司法院釋
    字第796號解釋文意旨，重新審酌105年2月16日法授矯教字
    第10501014380號函撤銷假釋處分後，認原處分應予維持，
    詳如說明，請查照。說明：考量受刑人陳明興（身分證統一
    編號……）假釋期間再犯7件施用毒品案，另犯交通過失傷害
    罪，有反覆實施相同或類似犯罪之具體情狀，基於特別預防
    考量，有維持撤銷假釋並執行殘刑之必要。」之系爭函通知
    抗告人等情，有前處分卷（原審卷第25-36頁）及系爭函暨
    相關附件（原審卷第37-41頁）可稽。
　㈣觀之系爭函主旨明載：「受刑人陳明興經本部依司法院釋字
    第796號解釋文意旨，『重新審酌』105年2月16日法授矯教字
    第10501014380號函撤銷假釋處分後，認原處分應予維持」
    等語，再揆之前述相對人據以作成系爭函之相關審查資料及
    會議紀錄可知，相對人顯已依職權按司法院釋字第796號解
    釋文意旨，就抗告人之前處分「重新進行實體審查」，並以
    系爭函予以裁決後，通知並送達抗告人。則揆諸前開說明，
    系爭函之結果雖與前處分相同，惟因發生公法上效果，故仍
    為一項新的行政處分，此不論其用語、形式以及是否有後續
    行為或記載不得聲明不服之文字而有異，自得為行政爭訟之
    客體。是原裁定遽以系爭函之性質屬疑義之解釋，乃觀念之
    通知，非屬行政處分，不得提起撤銷訴訟，而於程序上逕予
    裁定駁回抗告人之起訴，即有未合。是抗告意旨求予廢棄原
    裁定，為有理由，原裁定應予廢棄。又抗告人之訴是否合法
    及有無理由，尚待原審調查事實始能判斷，本件自應發回原
    審更為裁判。
五、據上論結，本件抗告為有理由。依行政訴訟法第236條之2第
    4項、第272條、民事訴訟法第492條，裁定如主文。
中　　華　　民　　國　　110　 年　　11　 月　　 11 　 日
                    臺北高等行政法院第一庭
                              審判長法  官　許瑞助 
                                    法  官　林家賢 
                                    法  官　孫萍萍
上為正本係照原本作成。
不得抗告。
中　　華　　民　　國　　110　 年　　11　 月　　 11 　 日
                                    書記官  李虹儒